【裁判字號】    98,上易,1521
【裁判日期】    981105
【裁判案由】    詐欺
【裁判全文】
臺灣高等法院臺中分院刑事判決        98年度上易字第1521號
上  訴  人  臺灣臺中地方法院檢察署檢察官
被      告  乙○○
上列上訴人因被告詐欺案件，不服臺灣臺中地方法院98年度易字
第189號，中華民國98年8月10日第一審判決（起訴案號：臺灣臺
中地方法院檢察署97年度偵字第23574號），提起上訴，本院判
決如下：
    主  文
上訴駁回。
    理  由
一、公訴意旨略以：被告乙○○預見將金融機構帳戶之提款卡及
    密碼等帳戶資料交付與不詳身分之人使用，足供他人作為詐
    欺取財之工具，且果用於詐欺取財亦不違背其本意，仍基於
    幫助他人從事不法行為之不確定故意，於民國97年7月25日
    晚上7時許，將其向臺中英才郵局申請之帳號0000000000000
    0號帳戶之存摺、提款卡及密碼，在臺中市○○路與松竹路
    口附近，交付予屬於犯罪集團成員之某真實姓名年籍不詳之
    成員。嗣該詐騙集團成員隨即意圖為自己或他人不法之所有
    ，並基於詐欺取財之犯意，於97年7月26日下午4時許，撥打
    電話予丙○○，並向其詐稱：因網路購物時付款設定有誤，
    須至提款機操作重新設定等語，致丙○○因此陷於錯誤，於
    同日晚間依指示匯款新台幣（下同）5萬9998元至被告之上
    開金融帳戶中，嗣後始知受騙。因認被告以幫助詐欺取財之
    意思，參與詐欺取財罪之構成要件以外之行為，涉犯刑法第
    339條第1項幫助詐欺取財罪嫌。
二、按犯罪事實應依證據認定之，無證據不得認定犯罪事實；又
    不能證明被告犯罪者，應諭知無罪之判決，刑事訴訟法第15
    4條第2項、第301條第1項分別定有明文。次按事實之認定，
    應憑證據，所謂證據，須適於為被告犯罪事實之證明者，始
    得採為斷罪資料，如未能發現相當證據，或證據不足以證明
    ，自不能以推測或擬制之方法以為裁判基礎；又認定不利於
    被告之事實，須依積極證據，苟積極證據不足為不利於被告
    事實之認定時，即應為有利於被告之認定，更不必有何有利
    之證據，最高法院30年上字第816 號、40年台上字第86號、
    53年台上字第2750號分別著有判例可資參照。另認定犯罪事
    實應依證據，為刑事訴訟法所明定，故被告否認犯罪事實所
    持之辯解，縱屬不能成立，仍非有積極證據足以證明其犯罪
    行為，不能遽為有罪之認定，此最高法院30年上字第1831號
    亦著有判例。又刑事訴訟法第161條第1項規定：檢察官就被
    告犯罪事實，應負舉證責任，並指出證明之方法。因此，檢
    察官對於起訴之犯罪事實，應負提出證據及說服之實質舉證
    責任。倘其所提出之證據，不足為被告有罪之積極證明，或
    其指出證明之方法，無從說服法院以形成被告有罪之心證，
    基於無罪推定之原則，自應為被告無罪判決之諭知（最高法
    院著有92年台上字第128 號判例參照）。再按刑法上之幫助
    犯，係指以幫助之意思，對於正犯資以助力，使其犯罪易於
    達成而言，故幫助犯之成立，不僅須有幫助他人犯罪之行為
    ，且須具備明知他人犯罪而予以幫助之故意，始稱相當；又
    刑法並不承認過失幫助之存在，是以從犯之成立，須有幫助
    之故意，亦即必須認識正犯之犯罪行為而予幫助者，始足當
    之（最高法院72年度台上字第6553號、86年度台上字第4824
    號判決意旨參照）。
三、本件公訴意旨認被告乙○○涉有幫助詐欺取財犯行，無非係
    以：(一)被告乙○○於偵查中之自白。(二)被害人丙○○於警詢
    之指訴。(三)中華郵政股份有限公司臺中郵局函附之乙○○開
    戶資料及交易明細。(四)被害人丙○○匯款之自動櫃員機交易
    明細單2張在卷可資等，為其主要論據。訊據被告乙○○堅
    決否認有幫助詐欺取財犯行，辯稱：臺中英才郵局帳號0000
    0000000000號帳戶是伊申請開立，因為伊有前科紀錄，所以
    一直找不到工作，當時看報紙打電話應徵，在電話中，對方
    要伊提出身分證、駕照影本及伊自己的存摺、密碼、提款卡
    ，伊詢問工作薪資，工作內容是載小姐上下班，他們會指派
    伊去載送地點，伊覺得不知要載什麼樣的小姐，而且工作時
    間是從晚上八點開始，伊覺得工作性質怪怪的，就沒答應，
    後來，有一位自稱蔡主任再打電話給伊，問伊要不要到公司
    上班，因為伊沒有工作，沒有收入，且要繳小孩學費，對方
    說叫伊先去做看看，薪資一天2000元到2500元，可以解決伊
    目前經濟壓力，伊基於經濟壓力情況考慮之下就答應，對方
    叫伊在25日晚上去松竹路與崇德路口，要帶身分證件及駕照
    之影本、存摺、提款卡、應徵履歷表交給自稱阿賢的男子，
    阿賢的電話0000000000號，阿賢叫秦振倫，伊將存摺等資料
    交給阿賢後，阿賢說上班時間會以電話通知伊，沒有講確定
    日期，隔天想一想不對勁，伊打電話給蔡主任，沒有人接，
    同日阿賢打電話給伊，叫伊29日準備上班，時間地點他會通
    知，是用他們公司的車子，結果29日伊沒有接到他們公司的
    電話，30日早上伊就接到警察的電話，警察說在他們公司內
    找到伊的證件，問伊是否有去應徵，叫伊趕快去郵局辦理停
    止使用，當天伊就去郵局去辦理停止使用，可是郵局的人說
    伊的帳戶已被列為警示帳號，伊才知道被騙了。對方叫伊提
    供帳戶，伊有懷疑質問他們，他們說伊載經紀小姐去上班，
    經紀小姐的錢會交給司機，因為伊不屬於他們的成員，伊是
    剛應徵的，他們的人不放心，叫伊晚上收的錢隔天早上再存
    到伊自己的帳戶，他們會用提款卡提領，伊有跟他們說，是
    否伊自己將錢交給他們，他們說伊是第一天上班，跟伊不熟
    ，所以拒絕，他們說拿伊的帳戶是做為一個擔保，伊並無幫
    助他人詐欺取財之犯意等語。經查：
  (一)、證人丙○○於於97年7月26日下午4時許，遭詐欺集團撥打
      電話向其詐稱：因網路購物時付款設定有誤，須至提款機
      操作重新設定等語，致丙○○因此陷於錯誤，於同日晚間
      依指示匯款5萬9998元至被告之上開金融帳戶中，隨即提
      領一空各情，固據證人丙○○於警詢中證訴明確，並有上
      開臺中英才郵局之開戶資料及交易明細、丙○○匯款之自
      動櫃員機交易明細單在卷可稽。惟證人丙○○上開證訴，
      及如上開帳戶交易明細表等證據，僅得證明丙○○因遭人
      詐騙而於前開時、地匯款至被告上開臺中英才郵局帳戶內
      之事實，尚難僅憑此即遽行推論被告有幫助詐欺取財之犯
      行，而為被告不利之認定。
  (二)、被告固於偵查時供稱：「（對幫助詐欺，是否認罪？）我
      認罪。」一語（見偵查卷第7頁）；惟被告於原審及本院
      審理時均辯稱：「……在偵查中認罪，是因為我沒有遇到
      過這種事情，我誤認為檢察官的意思是不是問我承認這個
      行為是錯誤，當時我沒有深思熟慮，造成被害人的損失，
      我覺得對被害人很抱歉。」等語。而徵之檢察官於偵查中
      之訊問過程，檢察官為上開訊問後，隨即再訊問被告：「
      有無其他補充？」，被告則供稱：「過沒多久，約7月30
      日（應係9月30日之誤載）警局跟我聯絡說我應徵的公司
      找到我的應徵履歷表，問我有沒有東西被騙，我才恍然大
      悟，帳戶給了詐騙集團，也有去警局作筆錄。」等語（見
      偵查卷第7頁），有偵查筆錄足憑。縱觀上開檢察官訊問
      及被告回答內容，被告顯然並非對幫助詐欺罪之全部構成
      要件之承認，自難認被告稱「我認罪」一語係「認罪之陳
      述」。故公訴意旨認被告於偵查中已自白犯罪，容有未合
      。
  (三)、又被告辯稱伊如何因應徵司機，而交付帳戶存摺、提款卡
      及密碼予詐欺集團成員秦振倫，至97年7月30日，因臺中
      縣警察局清水分局員警查獲詐欺集團成員之秦振倫，並扣
      得被告交付予秦振倫之應徵司機履歷表，經員警通知始發
      覺受騙，並於同日至臺中縣警察局清水分局接受詢問，並
      指認向其收取存摺、提款卡及密碼之人即為秦振倫等情，
      有臺中縣警察局清水分局警詢筆錄、指認犯罪嫌疑人紀錄
      表及97年7月24日自由時報人事資訊求職版剪報資料各1份
      附卷可稽（見原審法院97年度中簡字第3509號卷第36至42
      頁）。依上開自由時報人事資訊求職版觀之，確載有「外
      送司機0000000000薪優」之廣告，且員警亦查獲被告所交
      付之應徵司機履歷表，足認被告所辯上情並非虛言。是被
      告雖有交付存摺、提款卡及密碼予他人之行為，然依被告
      前開交付帳戶及嗣後指認詐欺集團成員之過程觀之，被告
      交付前開帳戶，主觀上確係誤信該犯罪集團成員秦振倫之
      說詞，認其帳戶僅供收取客戶消費款入帳，及供其僱主提
      取之用，而其所得知受僱之訊息，係關於色情行業之接送
      客人業務，自難逕予推論被告有幫助詐欺取財之犯意。
  (四)、再該詐欺集團成員卓子敬、秦振倫（秦振倫已經臺灣高等
      法院臺中分院判處有期徒刑3年4月確定）等人已為警查獲
      ，且該詐欺集團成員係採刊登應徵司機廣告，向應徵之人
      洪崇漢、被告等共72人詐取存摺、提款卡及密碼，以供作
      詐欺取財匯款之工具等情，業據詐欺集團成員之秦振倫於
      原審審理時證述甚詳（見原審卷第95頁至97頁），並有臺
      灣臺中地方法院檢察署97年度偵字第7778、18037、18954
      、19471、19965號起訴書、原審法院97年度易字第3644號
      刑事判決（見原審97年度中簡字第3509號卷第128至197頁
      ）及本院98年度上易字第90號刑事判決（見原審卷第101
      至114頁）各1份附卷足憑。核與被告所辯相符，此益足認
      被告係遭詐欺集團成員以應徵工作為由，致陷於錯誤而交
      付上開存摺、提款卡及密碼，並無幫助詐欺取財之犯意。
  (五)、雖政府不斷大力宣導，提醒民眾注意有不法集團利用人頭
      帳戶，作為詐騙錢財之犯罪工具，藉此逃避檢警查緝之情
      事，而依一般常情，被告係有智識程度之成年人，卻輕易
      將本件郵局帳戶存摺及提款卡等物交予陌生人等情，固難
      符邏輯事理。然詐欺罪之被害人之所以為他人詐術所欺，
      或因一時失慮，或因本身另有欲求、或源於無知，不一而
      足，尚難期每個人均能冷靜思考對方之要求是否合於常理
      ，尤其被告係因求職恐急，而誤信詐欺集團成員之要求，
      致提供本件存摺、提款卡及密碼，雖有失當，尚難逕認被
      告有詐欺取財罪之幫助犯意。
六、綜上所述，本件依公訴意旨所舉之證據及其指出之證明方法
    ，尚不足使本院就被告上開幫助詐欺犯行，產生確信之心證
    。此外，復查無其他積極證據足以證明被告確有公訴意旨所
    指犯行。原審法院基於無罪推定之原則，而為被告無罪之諭
    知，經核並無不合。檢察官上訴意旨未提出其他不利被告之
    證據，而徒以其他非相關案件之判決結果，及推測之詞，認
    應判決被告有罪，並執以指摘原判決不當，並無理由，應予
    駁回。
據上論斷，應依刑事訴訟法第368條，判決如主文。
本案經檢察官甲○○到庭執行職務。
中    華    民    國    98    年    11    月    5     日
            刑事第六庭  審判長法  官  李  文  雄
                              法  官  陳  如  玲
                              法  官  邱  顯  祥
上列正本證明與原本無異。
不得上訴。
                              書記官  許  美  惠
中    華    民    國    98    年    11    月    5     日


司法院資訊處製作；財團法人民間司法改革基金會備份。
